---
title: "PCA laboratorio 2"
output: html_notebook
---

```{r setup, include=FALSE}
knitr::opts_chunk$set(echo = TRUE)
```

```{r paquetes}
library(psych)
library(FactoMineR)
library(fpc)
library(factoextra)
library(corrplot)
library(PCAmixdata)
library(paran)
```


```{r carga de datos}
movies<- read.csv("datos/movies_2026.csv")
colnames(movies)
```

```{r selección de variables para PCA}
variables_pca <- movies[, c("budget", "revenue", "runtime", 
                     "popularity", "voteAvg", "voteCount",
                     "genresAmount",
                     "productionCoAmount", 
                     "productionCountriesAmount",
                     "actorsAmount", 
                     "castWomenAmount", "castMenAmount")]
```

```{r}
str(variables_pca)
nrow(variables_pca)
variables_pca <- na.omit(variables_pca) #eliminar NAs porque son muy pocos en comparación con el total de datos y no afectará el resultado
```


```{r escalado de datos}
movies_scaled <- scale(variables_pca)
```


```{r Matriz de correlación}
rcor <- cor(variables_pca)
det(rcor) # Ver determinante para saber si vale la pena el PCA
```
Determinante cercano a 0 significa que vale la pena seguir.

```{r}
KMO(as.matrix(variables_pca))
```
KMO cercano a 1 significa que el PCA es adecuado para los datos.

```{r test de esfericidad de Barlett}
cortest.bartlett(as.matrix(variables_pca))
```

Se rechaza la hipótesis nula de que las variables no están correlacionadas porque p.value < 0.05, así que seguimos con el PCA.

```{r Matriz de correlación}
corrplot(rcor)
```

```{r PCA}
componentes_principales <- (prcomp(movies_scaled))
componentes_principales
```

```{r Resumen}
summary(componentes_principales)
```

```{r Regla de Kaiser}
eigenvalores <- componentes_principales$sdev^2
eigenvalores
```
Según la regla de Kaiser solo nos quedamos con los valores mayores a 1: 1, 2, 3.

```{r Screeplot}
fviz_eig(componentes_principales, addlabels = TRUE, ylim = c(0, 80))
fviz_eig(componentes_principales, addlabels = TRUE, choice = c("eigenvalue"), ylim = c(0, 3))
```

```{r contribución de cada componente}
fviz_contrib(componentes_principales, choice = "var", axes = 1, top = 10) #Dimensión 1
fviz_contrib(componentes_principales, choice = "var", axes = 2, top = 10) #Dimensión 2
fviz_contrib(componentes_principales, choice = "var", axes = 3, top = 10) #Dimensión 3

var<-get_pca_var(componentes_principales)
corrplot(var$cos2, is.corr = F)
```
```{r grafica de cosenos}
fviz_pca_var(componentes_principales, col.var = "cos2",
             gradient.cols = c("#00AFBB", "#E7B800", "#FC4E07"), 
             repel = TRUE # Avoid text overlapping
)
```
Interpretación:
PC1: Relaciona la ganancia según qué tan grande es la producción (cantidad de actores y actrices, presupuesto, tiempo de duración).
PC2: Relaciona la ganancia, presupuesto, cantidad de actores hombres, cantidad de votos, promedio de voto y cantidad de países de producción.
PC3: Relaciona ganancia, cantidad de actores hombres, cantidad de países de producción y cantidad de géneros.
